臺灣高等法院刑事判決　　　　　　　　　　　　　　九十一年度上易字第九七號
　　上　訴　人　臺灣臺北地方法院檢察署檢察官
　　被　　　告　甲○○
右上訴人因被告詐欺案件，不服臺灣臺北地方法院九十年度易緝字第二三八號，中華
民國九十一年三月十五日第一審判決（起訴案號：臺灣臺北地方法院檢察署八十四年
度偵字第一一八三九號）提起上訴，本院判決如左：
    主  文
上訴駁回。
    事  實
一、甲○○於民國（下同）八十一年間曾因詐欺案件，經臺灣臺北地方法院於八十三
    年四月二十六日判處有期徒刑一年，嗣經臺灣高等法院於八十四年六月七日判決
    上訴駁回確定。甲○○於前案尚未確定前之八十三年九月十三日，又另行起意，
    基於為自己或他人不法所有意圖，向設於台中市○○○街二十九巷十號麗陽水電
    工程有限公司（下簡稱麗陽公司）負責人乙○○，佯稱其欲裝潢位於台中市○○
    ○路○段六百六十六號十一樓之五之辦公室及住處。乙○○不疑有他，乃以麗陽
    公司名義與朱豔萍定約，並開具估價單（估價總金額為新台幣（下同）二十五萬
    二千八百元）予朱豔萍，且於八十三年十月間依約陸續將冷氣、照明及其他裝潢
    設備裝置於前開甲○○指定之地點。嗣於乙○○開始施工十餘日後（即八十三年
    十月中旬某日），朱豔萍又簽發自己為發票人，發票日八十三年十二月三十日，
    面額為二十五萬二千八百元，付款人為玉山商業銀行營業部支票一張予乙○○作
    為價金一部分，致乙○○誤信朱豔萍經濟能力一切正常，因而繼續完成前開裝潢
    工程。詎八十三年十一月間某日，乙○○欲向朱豔萍請領餘款時，始發覺朱豔萍
    位於台中市○○○路○段六百六十六號十一樓之五之辦公室已人去樓空，原已裝
    設完成總價值約六十餘萬元之各項冷氣及裝潢設備均遭拆移他處，前開支票經屆
    期提示後亦遭以拒絕往來戶為由退票，又遍尋不著甲○○，方知受騙。
二、案經乙○○訴請臺灣臺中地方法院檢察署檢察官偵查，再由該署檢察官報請臺灣
    高等法院檢察署檢察長核轉臺灣臺北地方法院檢察署檢察官偵查起訴。
    理  由
一、訊據被告甲○○坦承囑由乙○○前往裝設冷氣及裝潢設備與開立支票等情，惟否
    認右揭詐欺情事，辯稱略以：「當時是首信貿易有限公司（下稱首信公司）的老
    闆廖述宗要乙○○去裝潢的，因首信公司的票早就退票不能用，才由秘書用其支
    票支付，曾跟乙○○講是首信公司要裝潢。後來首信公司週轉不靈，整棟大樓共
    二十層都被法院查封拍賣，支票才沒有兌現。並沒有把冷氣搬走。給乙○○支票
    時還沒有拒絕往來，是後來才退票。因為轉投資到台中，純粹是經商失敗，沒有
    詐欺意思」云云。惟查：
(一)、被告坦承其曾於八十三年九月間與麗陽公司負責人乙○○簽訂總價約六十餘萬元
    裝潢契約，並簽發自己為發票人，發票日八十三年十二月三十日，面額為二十五
    萬二千八百元，付款人為玉山商業銀行營業部支票一張予乙○○作為價金一部分
    ，惟該張支票嗣經乙○○提示請求付款卻遭以拒絕往來戶而退票等情，核與告訴
    人乙○○指訴情節符合，並有麗陽公司估價單（第一四八九號偵卷第六頁）、前
    開支票及台北市票據交換所退票單（第一四八九號偵卷第七頁）在卷可查。
(二)、被告之支票存款帳戶雖於八十三年十二月二日始遭臺北票據交換所列為拒絕往來
    戶，有玉山商業銀行八十五年五月四日玉營字第八五○○三六五號函（原審易字
    卷第五六頁）及臺北市票據交換所九十年十二月十一日（九十）北票字第七七六
    五號函（原審易緝字卷第六七至六八頁）在卷可查，惟其自八十三年十月二十六
    日至八十三年十一月一日止被退票之十二張支票金額總計一千四百二十二萬四千
    元（此部分被告於遭退票後已將存款補足，故其退票紀錄業經台北市票據交換所
    註銷），自八十三年十一月四日起至八十四年一月二十一日止被退票之九張支票
    金額達一千三百一十四萬一千九百元（此部分被告於遭退票後並未補足存款，系
    爭支票屬於此部分），有台北市票據交換所存款不足退票明細表（原審易緝字卷
    第六七至六八頁）及法務部票據信用資訊連結作業查詢明細表（原審易緝字卷第
    一二五至一二六頁）在卷可查，核與被告於原審時自陳：「八十三年間我個人都
    靠調度，當時首信公司還沒有開始經營，我個人都是靠調度經營」等語（原審易
    緝字卷第一四九頁）完全相符，可證被告之經濟能力至遲於八十三年十月起即呈
    現週轉不靈狀況，衡情應已於發票時即預見該張支票（發票日為八十三年十二月
    三十日）屆期無法兌現，竟仍於八十三年十月中旬間簽發予告訴人乙○○，是其
    應有詐欺之意。至被告雖辯稱：「（你自己何時開始週轉不靈？）八十四年元月
    份週轉不靈」（原審易緝字卷第七七頁），然所陳核與前開退票資料不合，尚非
    可採。至其雖另辯稱：「後來首信公司因為週轉不靈，整棟大樓共二十層都被銀
    行查封就被法院拍賣了，支票才沒有兌現」云云，然前開支票之發票人為被告，
    並非首信公司，縱台中市○○○路○段六百六十六號十一樓之大樓屬首信公司資
    產，且該大樓遭法院查封拍賣，然亦與被告本件詐欺無關。
(三)、被告稱其未拆除乙○○所住裝之冷氣設備等詞（本院卷第三五、五○頁），核與
    告訴人未指訴被告拆除冷氣設備，與證人即首信公司負責人廖述宗之前妻楊芳智
    所證：「我不知道那些裝潢設備到何處去」等語（原審易緝字卷第一四八頁），
    相符，但被告於八十三年十月間即呈週轉不靈，且告訴人亦陳稱：「我裝好之後
    我找不到朱豔萍，但東西都還在現場，由他們公司一位小姐在場，我看到有人搬
    家具，我感覺不對」「當時辦公室裝修完成時，確有其他珠寶商及多種營業不同
    之廠商登門討債」等語相符（原審易緝字卷第七九、一六五頁），足徵被告於告
    訴人裝潢過程應有週轉問題，其簽發前開無從兌現之支票，致告訴人誤信被告有
    支付能力，而持續施工，以致已安裝共總價值約六十餘萬元之各項冷氣及裝潢設
    備，益徵被告應有詐欺情事。
(四)、被告固辯稱：「裝潢是大樓的老闆，即首信貿易公司請他去裝潢不是我請他去的
    ，後來是我秘書，用我的支票支付」「是首信貿易公司的老闆要他去裝潢的，不
    是我要他去的」等語（本院卷第四八至四九頁），然被告另曾自陳：「是廖述宗
    叫我出面跟麗陽公司談裝潢事情」等語（原審易緝字卷第七七頁），是被告確曾
    與告訴人就裝潢各項細節、內容進行磋商，而非全由廖述宗出面與告訴人議定本
    件裝潢事宜。至被告雖另辯稱：「我當時跟乙○○講是首信公司要裝潢」（原審
    易緝字卷第一四九頁）等詞，然據告訴人乙○○所陳：「（跟麗陽公司定裝潢的
    是朱豔萍還是首信公司？）朱豔萍個人訂的，裝潢地點我不知道是不是首信公司
    ，跟朱豔萍接洽，我到今日才知道有這家首信公司」、「是廖述宗跟我說那個大
    樓十一樓是朱婉菱要裝潢，我就去接洽，後來裝潢好了，約二個月人也不見了。
    我裝潢的設備原本還留在那裡，後來就不知道了」、「被告當時是要裝潢他的辦
    公室跟住處，沒有提到首信公司，被告住處在五權西路上，不同住址、不同巷，
    所以六十多萬元是包括辦公室跟住處裝潢，事後我想把一切設備拿回來，但是辦
    公室、住處的裝潢冷氣不知被何人拿走」、「被告叫我裝潢沒有說為何人裝潢，
    我跟被告以前沒有接觸過」等語（原審易緝字卷第七八、一二一、一五○頁），
    足見告訴人裝潢地點除首信公司外上有被告於五權西路之住處。且告訴人乙○○
    所提卷附估價單之公司名稱為「朱小姐」，而非「首信公司」，有估價單一紙在
    卷可查（第一四八九號偵卷第六頁），且被告係以自己名義所簽發之支票作為裝
    潢價款，倘被告確以首信公司名義與告訴人定約，即無需簽發以自己為發票人之
    支票而自負票據付款責任。且告訴人所提出被告名片，則僅有「首信貿易股份有
    限公司」「朱婉菱」「ＪＵＤＹ」等字樣，並無任何有關被告在首信公司職銜記
    載，有該名片一紙在卷可查（第一四八九號偵卷第五頁），另證人楊芳智亦證稱
    ：「（八十三年九月間首信公司有無要求朱豔萍去裝潢台中市○○○路○段六六
    六號十一樓之五的房子？）是有印象『朱豔萍』要裝潢那個房屋」等語（原審易
    緝字卷第一四八頁），是被告當時應係以自己名義與告訴人訂約，故被告辯稱：
    「我當時跟乙○○講是首信公司要裝潢」云云，應不可採。至於告訴人雖曾稱：
    「是廖述宗跟我說那個大樓十一樓是朱婉菱要裝潢，我就去接洽」（原審易緝字
    卷第七八頁），惟告訴人與被告之前並不相識，被告原先都在台北，此次係第一
    次至台中投資而向廖述宗租屋等情，已迭經被告陳明，而告訴人因投資中瑩實業
    公司及首美公司而認識該二公司負責人廖述宗一事，亦為告訴人所是認（原審易
    緝字卷第七八頁），則廖述宗介紹告訴人與被告訂約，並無悖於常理，尚不得執
    此遽認告訴人已確知被告係代表首信公司與麗陽公司訂定契約。
(五)、被告於原審時雖陳稱：「（首信公司何時停業？）我在十一樓作裝潢的時候就停
    業，是廖述宗叫我到十一樓開設辦公室，用首信名義開設的。還沒有掛招牌」、
    「八十三年間．．．，當時首信公司還沒有開始經營」等語（原審易緝字卷第一
    ○四、一四九頁），然查，首信公司早在七十八年三月二十二日即已申請設立，
    嗣於八十一年六月二十二日申請變更公司所在地為台中市○○○路○段六六六號
    十三樓之七號，董事長為廖述宗，董事為廖述昌、楊芳智、廖世斌，監察人為葉
    喜祥，嗣於八十九年五月十九日始經經濟部以八九中字第六六四五二四號函撤銷
    公司登記，有經濟部中部辦公室九十年十二月七日經（九○）中辦三管字第○九
    ○三○九二四三二○號函附首信公司設立及核准簽址變更登記資料（原審易緝字
    卷第五一至六六頁）及該公司基本資料查詢表（同上卷第三○至三一頁）在卷可
    查，核與被告前揭辯稱首信公司於八十三年間還沒有開始經營云云不符。另被告
    雖又辯稱：「（你是否為股東？）不是，我只是在那裡當總經理」、「（你何時
    任首信總經理？）八十三年間任總經理約一、二個月」等語（同上卷第十五、八
    一頁），然其後改稱：「（你與首信貿易公司的關係是如何？）我只是利用大樓
    的十一樓，去做一些投資的事情，我不是首信貿易公司的員工」（本院卷第四九
    頁），且前開首信公司登記資料亦未有被告擔任首信公司經理之記載，是被告所
    稱為首信公司總經理等詞，尚值存疑。
(六)、綜上，被告知其經濟狀況已週轉不靈，竟與告訴人麗陽公司簽訂裝潢契約，以簽
    發前開支票方式致告訴人誤信被告經濟狀況正常，繼續依約施作，終致裝潢各項
    設備遭拆移搬遷而受損失，其後又未出面解決相關民事糾紛，是均顯示被告應有
    詐欺犯意。被告辯稱本件裝潢工程係由廖述宗與麗陽公司簽約，與其無關等語，
    經核與事證不符，尚非可採。是本件事證明確，被告犯行洵堪認定。
二、論罪科刑部分：
(一)、核被告甲○○所為，係犯刑法第三百三十九條第一項之詐欺取財罪。公訴人於起
    訴書固僅認定被告詐欺金額為二十五萬二千八百元，然本件裝潢工程總價約六十
    餘萬元（包括有估價單為證之二十五萬二千八百元部分），已如前述，該裝潢契
    約既係同時成立，則被告應僅有一個詐欺行為，且屬單純一罪，則未據起訴之三
    十餘萬元部分亦為起訴效力所及，而得一併加以審究。被告犯罪後，刑法第四十
    一條有關易科罰金之規定，業於九十年一月十日修正公布，並自九十年一月十二
    日生效，比較修正條文內容結果，認修正後之修正結果較有利於被告，應依刑法
    第二條第一項前段規定，適用裁判時即修正後之刑法第四十一條第一項前段規定
    ，諭知易科罰金折算標準。
(二)、原審認被告罪證明確，並適用刑法第二條第一項前段、第三百三十九條第一項、
    第四十一條第一項前段，罰金罰鍰提高標準條例第一條前段、第二條之規定，審
    酌被告犯罪之手段、所生危害及告訴人麗陽公司所受損害程度，暨被告犯後態度
    等一切情狀，量處被告有期徒刑陸月，並依修正後之刑法第四十一條第一項前段
    規定，諭如易科罰金以佰元折算壹日。
(三)、檢察官循告訴人乙○○聲請提起上訴，略以：「(一)、被告甲○○有詐欺前科，且
    於前案尚未判決確定前，又再犯下本件詐欺犯行，顯見其素行不良，且於本件審
    理期間，始終否認犯行，足見無絲毫悔改之意，自不宜寬縱。被告於案後迄今均
    未賠償被害人任何損失，且於偵審中仍飾詞狡辯，原判決僅科處被告有期徒刑六
    月，並諭知易科罰金之折算標準，顯不足生嚇阻其再犯之功能，亦難平被害人憤
    慨之情。(二)、另按連續數行為而犯同一之罪名者，以一罪論。但得加重其刑至二
    分之一，刑法第五十六條定有明文。又連續之數行為，祗須以概括之犯意侵害同
    一性質之法益，即應成立連續犯，至被害人數之多寡，及犯罪之手段如何，均非
    所問，如先後侵入各家劫取財物，縱所用手段有強暴、脅迫與恐嚇之不同，但其
    所侵害之法益既屬於同一性質，即宜進而審究其是否出於概括之犯意，為論罪之
    標準，最高法院二十二年上字第九二五號判例可資參照。原審以在審理本案期間
    移送併辦之六案，各案之告訴人所指訴被告所涉之詐欺手段與本件不同，而認無
    連續犯之關係，顯然與上開法條及判例有所違背，自有未洽」等語，另告訴人乙
    ○○於本院陳稱：「他後來又說我公司欠他的錢，說我有退票的紀錄，以為我不
    會出庭，但是我提出證據，他所說的都不實在，因為我看到許多別人向他討錢，
    他到處詐欺，害得廖述宗也走路，他都用假名朱婉菱，都沒有人知道，騙到手後
    ，就人去樓空‧被告所說投資都不是實在的，這樣的社會敗類，我覺得應該要加
    重刑責」、「我是說不要讓他易科罰金，如果不在監服刑，沒有嚇阻作用，被告
    現在又已經申請支票，可能會重施故技」等語（本院卷第三七頁），以兩項理由
    即：(一)、原審量刑過輕。(二)、原審就檢察官以與起訴之本案有連續犯關係而移送
    併辦之部分，認為無連續犯屬不當。指摘原審判決不當。
(四)、關於上訴意旨指摘原審判決量刑過輕部分：經查，刑事審判旨在實現刑罰權之分
    配正義，故法院對於有罪被告之科刑，應符合罰刑相當之原則，使輕重得宜，罰
    當其罪，此所以刑法第五十七條明定科刑時，應審酌一切情狀，尤應注意該條所
    列十款事項，以為科刑輕重之標準，並賦予法院以裁量權（最高法院九十年度台
    上字第四六三六號、八十八年年度台上字第二二○一號判決要旨參照），查本件
    被告所詐得金額為六十餘萬元，對象僅告訴人一人（其餘檢察官於原審聲請併辦
應予退回之理由，詳如後述），對於社會秩序之危害程度尚非相當嚴重，犯後亦
    多次表示願自行承擔告訴人損失之賠償責任，原審審酌被告前開事項，量處有期
    徒刑六月，並諭知易科罰金折算標準，經核其認事用法均無不合，量刑亦屬適當
    。
(五)、關於上訴意旨指摘原審退回檢察官以連續犯移送併辦部分：經查，原判決於理由
    欄三業敘明：【另被告於八十一年間固曾因詐欺案件，經本院於八十三年四月二
    十六日判處期徒刑一年，再經台灣高等法院於八十四年六月七日判決駁回上訴確
    定，甫於九十一年二月二十二日入監執行，此有本院八十二年自字第一三七八號
    判決及臺灣高等法院八十三年度上易字第三五九八號判決暨台灣高等法院被告全
    國前案紀錄表可佐，然由於該案犯罪時間為八十一年間，而本件之犯罪時間為八
    十三年九月間，二案之犯罪時間相差幾達二年之久，且二案之犯罪手段亦不同，
    足見該案與本件應無連續犯裁判上一罪關係，特此敘明。又公訴人雖另分別八十
    四年十一月七日、八十四年十一月八日、八十四年十二月八日、八十五年四月二
    十九日及八十五年十一月二日，將臺灣臺北地方法院檢察署八十四年度偵緝字第
    一三四號案件、八十四年度偵字第一五九六七號案件，八十四年度偵字第二二九
    九六號案件、八十四年度偵字第一二四九六號、八十五年度偵字第五六七六號案
    件及八十五年度偵字第一九０七二號案件，以與本案有連續犯關係為由，移請本
    案合併審理。但所謂連續犯係指「出於概括犯意，必須其多次犯罪行為自始均在
    一個預定犯罪計劃以內，出於主觀上始終同一犯意」而言（見最高法院七十年台
    上字第六二九六號條例要旨），而觀之公訴人上開移請併案之各案卷內容，由於
    上開各案各告訴人指訴被告所涉之詐欺手段均與本件不同，比如或以借款為由詐
    欺或以購買珠寶、行動電話禮盒為由詐欺，是尚難認被告係以同一預定之犯罪計
    劃犯下本案及其他各案，故本院自不能就公訴人請求併案審理之各案，加以審理
    ，併此敘明】，即就檢察官以連續犯法律關係移送併辦之案件，詳敘與本案分別
    有時間上相差二年及詐欺手段不同，非基於同一犯意為之等，認與起訴之本案並
    無連續犯關係，經核於法並無不合。
(六)、綜上，原判決認事用法與量刑，經核於法並無不合，另原判決就檢察官以連續犯
    為由而移送併辦之部分，亦詳載理由，經核復無不當，是上訴意旨執此指摘原判
    決不當，為無理由，應予駁回。
據上論斷，應依刑事訴訟法第三百六十八條，判決如主文。
本案經檢察官鍾鳳玲到庭執行職務。
中      華      民      國      九十一      年      五      月    十五  日
                              臺灣高等法院刑事第七庭
                                  審判長法  官  吳  啟  民
                                        法  官  林  瑞  斌
                                        法  官  施  俊  堯
右正本證明與原本無異。
不得上訴。
                                        書記官  陳  彥  蕖
中      華      民      國      九十一      年      五      月    十五  日
附錄    本判決論罪科刑法條：
刑法第三百三十九條
一意圖為自己或第三人不法之所有，以詐術使人將本人或第三人之物交付者，處五年
  以下有期徒刑、拘役或科或併科一千元以下罰金。
二以前項方法得財產上不法之利益或使第三人得之者亦同。
三前二項之未遂犯罰之。
